臺灣臺北地方法院民事判決　　　　　　　95年度訴字第9411號
原　　　告　己○○
訴訟代理人　戊○○
被　　　告　乙○○
　　　　　　甲○○
上列當事人間拆屋還地等事件，本院於民國九十六年六月二十九
日言詞辯論終結，判決如下：
    主  文
被告應將台北縣烏來鄉○○段二五之七五地號土地如附圖所示Ａ
、Ｂ部分鐵皮屋及Ｃ部分之水塔拆除，並將前開土地返還原告。
被告應給付原告新台幣參萬零捌佰元，及自民國九十五年九月一
日起至清償日止，按年息百分之五計算之利息。
原告其餘之訴駁回。
訴訟費用由被告負擔百分之二十二，餘由原告負擔。
    事  實
甲、原告方面：
一、聲明：(一)被告應將台北縣烏來鄉○○段二五之七五地號土地
    如附圖所示Ａ、Ｂ部分鐵皮屋及Ｃ部分之水塔拆除，並將前
    開土地返還原告；(二)被告應給付原告新台幣（下同）八十三
    萬九千二百二十元及自起訴狀繕本送達翌日（即民國九十五
    年九月一日）起至清償日止，按年息百分之五計算之利息；
    (三)訴訟費用由被告負擔。
二、陳述略稱：
  (一)緣台北縣烏來鄉○○段二五之七五地號、面積一千四百二十
    三平方公尺土地（下稱系爭土地）原為訴外人林清泉所有，
    八十三年間原告因買賣而取得系爭土地，並於同年五月十一
    日辦理移轉登記為原告所有。原告取得系爭土地後因疏未注
    意，系爭土地竟遭被告乙○○及甲○○占用，其並於系爭土
    地如附圖所示Ａ、Ｂ部分搭建鐵皮屋及於Ｃ部分搭建水塔，
    以為經營小吃店之用。原告於九十五年二月八日得悉上情後
    即數次請求被告返還系爭土地，惟均經被告以系爭土地為丙
    ○○所有，其等向丙○○承租，原告並非系爭土地之所有權
    人等理由拒絕，原告遂於同年五月十一日寄發存證信函予被
    告，催告其返還系爭土地並拆除地上物。
  (二)按被告無權占有原告所有系爭土地，原告自得依民法第七百
    六十七條規定，請求被告將系爭土地如附圖所示Ａ、Ｂ部分
    之鐵皮屋及Ｃ部分之水塔拆除，並將系爭土地返還予原告。
    又被告占用系爭土地開設小吃店，獲有使用系爭土地之利益
    ，並致原告受損，原告自得依不當得利之法律關係，請求被
    告返還相當於五年租金之不當得利予原告。因該小吃店係位
    於娃娃谷旁，每到假日即生意興隆，故以每月租金一萬三千
    三百二十一元及加計以法定利率年息百分之五計算之利息，
    被告五年來共獲有八十三萬九千二百二十元之利益（計算式
    ：〈一年租金159,851元+一年利息7,993元〉×5年=839,220
    元），爰請求被告將上開不當得利返還予原告，並加計自起
    訴狀繕本送達翌日（即九十五年九月一日）起至清償日止，
    按年息百分之五計算之利息。每月租金一萬三千三百二十一
    元，一年租金十五萬九千八百五十一元，是原告自己估算的
    ，沒有依據，原告認為這樣計算合理。
  (三)被告辯稱系爭土地登記錯誤，實際為訴外人丙○○（或林德
    興）所有，而其係向丙○○承租系爭土地，故非無權占有云
    云。惟查：
    (1)依台北縣新店地政事務所土地建物異動登記簿節本（烏來
      鄉○○段二五之十六地號所有權部部分）及台灣省台北縣
      土地登記簿節本（烏來鄉○○段二五之十六地號部分）所
      示，系爭土地係分割自台北縣烏來鄉○○段二五之十六地
      號土地，五十七年五月二十八日登記為林清泉所有，於八
      十三年五月十一日因買賣移轉登記為原告所有，核無林德
      興及丙○○曾登記為所有人之情。
    (2)被告乙○○為系爭土地前所有人林清泉之子，林清泉因被
      告乙○○之弟需錢孔急，故於八十三年間將系爭土地賣予
      原告，故當時被告乙○○即知悉系爭土地已為原告所有。
      且被告乙○○前曾於另件民事事件庭訊時陳稱：「系爭土
      地乃遭其弟偷賣」及「要向真地主己○○租或買土地」等
      語，亦顯可見被告乙○○早知系爭土地為原告所有。
    (3)被告收受原告於九十五年五月十一日所寄發存證信函後即
      知系爭土地為原告所有，另於台灣台北地方法院檢察署九
      十五年九月七日庭訊時檢察官亦告以：「系爭土地為原告
      所有，地政機關並無登記錯誤。」等語，可知被告早已知
      悉系爭土地為原告所有，是被告所辯，自不可採。
    (4)被告雖曾經不起訴處分，然原告有提再議，已經發回續行
      偵查，檢察官開庭時還問被告是否認罪。
三、證據：提出照片二張、身分證影本一份、刑事案件報案三聯
    單影本一份、地籍圖謄本一份、土地登記謄本一份、土地所
    有權狀影本一份、戶籍謄本一份、台北縣新店地政事務所規
    費徵收聯單影本二份、詮泰法律事務所函影本一份、台北縣
    新店地政事務所土地建物異動登記簿節本（烏來鄉○○段二
    五之十六地號所有權部部分）影本一份、存證信函回執影本
    一份及台灣省台北縣土地登記簿節本（烏來鄉○○段二五之
    十六地號部分）影本一份為證，並聲請勘測台北縣烏來鄉○
    ○段二五之七五地號土地，及傳訊證人丁○○。
乙、被告方面：
一、聲明：(一)原告之訴駁回；(二)訴訟費用由原告負擔；(三)如受不
    利判決，請准供擔保免假執行。
二、陳述略稱：
  (一)關於原告請求拆屋還地部分：系爭土地之真正所有人為訴外
    人丙○○，並非原告，蓋眾所週知，系爭土地長久以來均由
    訴外人丙○○及其祖先實際占有耕作，丙○○乃有權接受政
    府放領系爭土地之人，僅因烏來鄉公所之錯誤，將系爭土地
    放領予他人而已，是以原告並非系爭土地之所有人，其自不
    得訴請被告拆屋還地。
  (二)關於原告請求不當得利部分：
    (1)按「無法律上之原因而受利益，致他人受損害者，應返還
      其利益。」、「不當得利之受領人，不知無法律上之原因
      ，而其所受之利益已不存在者，免負返還或償還價額之責
      任。」，分別為民法第一百七十九條前段、第一百八十二
      條第一項所明定。
    (2)原告稱被告受有占有使用系爭土地之利益，五年共計八十
      三萬九千二百二十元云云。惟查，被告乃係向丙○○承租
      系爭土地，且每月交付四至五千元租金予丙○○，此經丙
      ○○於台灣台北地方法院檢察署九十五年度偵字第一三五
      七七號、第二○五七八號案庭訊時結證屬實，故被告占有
      系爭土地並非無法律上原因。又被告所受相當於租金之利
      益僅每月四至五千元，何來八十三萬九千二百二十元之鉅
      ？況上開租金利益均已交付丙○○，並不存在於被告身上
      ，且被告不知占有使用系爭土地並無法律上原因。
    (3)承辦前揭刑事案件之檢察官至現場履勘時曾問（系爭土地
      ）旁邊椰子樹屬誰時，原告竟答稱不知，則依常理而言，
      如原告係承受系爭土地之放領且耕作數十年之實際所有人
      ，豈會不知附近農作物誰屬？顯見原告從未於系爭土地上
      耕種，其並非所有人，自無損害可言。
    (4)被告係向丙○○承租系爭土地，此不僅與原告無關，且與
      原告指稱竊佔土地之事實並不相符。而原告如有受損，其
      與被告獲利間，亦非基於同一事實。至於丙○○沒有申報
      租賃所得，係因法律上沒有他的名字，他就沒有報稅。
    (5)從而，依首揭規定，原告不得向被告主張不當得利。
三、證據：提出本院九十五年執全字第三二四二號囑託查封登記
    書原本一份、本院九十五年裁全字第一一五四七號假扣押裁
    定原本一份、台灣台北地方法院檢察署九十五年度他字第四
    一八一號通知書原本一份（以上證物原本已發還被告）、法
    律扶助申請收據一份及台灣台北地方法院檢察署九十五年度
    偵字第一三五七七號不起訴處分書影本一份為證，並聲請傳
    訊證人丙○○、施文彩、高春梅、林阿石及再至現場測量。
丙、本院依職權調閱丙○○財產所得明細，並函查被告有無獲核
    准法律扶助，及向台北縣新店地政事務所函調系爭土地過戶
    及公告地價、公告現值與申報地價相關資料。
    理    由
一、原告主張意旨略以：(一)原告於八十三年間向被告乙○○之父
    林清泉購買系爭土地，然被告二人利用原告疏未注意，竟予
    佔用搭建鐵皮屋及水塔經營小吃店使用，獲有使用土地之利
    益而致原告受損，故請求被告拆除地上物及返還五年來八十
    三萬九千二百二十元之不當得利；(二)被告雖辯稱系爭土地為
    訴外人丙○○所有，其等係向丙○○承租，並無不當得利，
    然丙○○並非土地登記所有權人，被告所辯不足採信等語。
二、被告答辯意旨則以：系爭土地真正所有權人為丙○○，原告
    無權請求被告拆屋還地，被告所受相當於租金之利益僅每月
    四至五千元，況上開租金利益均已交付丙○○，並不存在於
    被告，原告非實際所有人亦無八十餘萬元之損害可言，原告
    請求不符合不當得利之要件云云。
三、兩造對於被告佔用系爭土地經營小吃店之事實並無爭執，爭
    執重點在於：(一)系爭土地為原告或訴外人丙○○所有？原告
    得否請求被告拆屋還地？(二)若系爭土地為原告所有，被告是
    否涉有不當得利？若是，應賠償之不當得利數額為若干？爰
    就上揭爭點說明如后。
四、系爭土地乃被告乙○○之父出售予原告，屬原告所有，原告
    得請求被告拆屋還地：
  (一)按依本法所為之登記，有絕對效力，土地法第四十三條定有
    明文。經本院依職權向台北縣新店地政事務所函調系爭土地
    過戶相關資料查證結果，原告確係向被告乙○○之父林清泉
    購入系爭土地，土地登記簿謄本亦明白記載無訛，且現場測
    量結果亦顯示被告佔用原告土地之事實。被告未經原告同意
    佔用原告土地，原告基於所有權人地位，依民法第七百六十
    七條規定訴請拆屋還地自有理由，應予准許。
  (二)復按「因登記錯誤遺漏或虛偽致受損害者，由該地政機關負
    損害賠償責任。但該地政機關證明其原因應歸責於受害人時
    ，不在此限。」（土地法第六十八條第一項參照）。本件被
    告雖辯稱系爭土地乃丙○○所有，證人丙○○亦到庭證稱系
    爭土地為其所有，惟鄉公所沒登記其名義云云（參見本院九
    十六年三月三十日言詞辯論筆錄），然縱使被告辯詞及證人
    丙○○證言屬實（假設語），所涉及者乃訴外人丙○○得否
    就登記錯誤喪失系爭土地所有權（如前所述，原告依土地法
    第四十三條，善意信賴登記，已取得所有權）依土地法第六
    十八條向地政機關主張權利之問題，與本件訴訟無關，自無
    再重複測量及傳訊施文彩、高春梅、林阿石之必要。
五、原告請求被告返還起訴前五年之不當得利，對占用時間未充
    分舉證，每月不當得利一萬三千三百二十一元亦未能證明，
    應以每月四千元計算七個月二十一日為適當：
  (一)按「城市地方房屋之租金，以不超過土地及其建築物申報總
    價年息百分之十為限。」、「第九十七條第九十九條及第一
    百零一條之規定，於租用基地建築房屋均準用之。」，土地
    法第九十七條第一項、第一百零五條固分別定有明文。然本
    件系爭土地屬「原住民保留地」，自無適用上揭城市地方租
    地建築房屋之租金最高限制以作為不當得利數額認定之基礎
    依據，合先敘明。
  (二)本件原告雖請求被告返還起訴前五年之不當得利，然自承九
    十五年二月間始發現被告占用系爭土地，並經證人丁○○證
    實（參見本院九十五年九月十九日言詞辯論筆錄），而被告
    辯稱乃九十五年一月初向訴外人丙○○承租（參見台灣台北
    地方法院檢察署九十五年度偵字第一三五七七號不起訴處分
    書），原告復未舉證九十四年之前被告有占用系爭土地之事
    實，則計算不當得利之期間，應自九十五年一月一日計算至
    起訴前一日（九十五年八月二十一日），亦即不當得利之期
    間為七個月又二十一日。
  (三)原告自承被告每月不當得利一萬三千三百二十一元，乃其自
    行估算並無依據，而系爭土地九十五年間公告現值為每平方
    公尺一百四十元，面積一、四二三平方公尺，被告占用面積
    又僅係其中一部分，則被告辯稱租金每月四、五千元之數額
    應屬適當，故從低以每月四千元計算，至起訴前共占用七個
    月又二十一天，不當得利數額應為三萬零八百元（計算式：
    4000元x 7.7月= 30800元）。
  (四)被告雖辯稱其向訴外人丙○○承租，且已給付租金，占有系
    爭土地有法律上原因，利益並不存於被告，不知占有使用土
    地無法律上原因云云。惟查：(1)被告與訴外人丙○○間縱有
    租賃關係，亦與原告無涉，不能構成被告占用原告土地之法
    律上原因；(2)系爭土地登記原告所有已十餘年，又係向被告
    乙○○之父親購入，被告辯稱不知占用無法律上原因，亦非
    可信；(3)被告占用原告土地，受有相當租金之利益，造成原
    告受損至為明確，不能以交付租金予無權利之丙○○為由而
    宣稱所受利益已不存在，至於被告得否要求訴外人丙○○返
    還不應取得之租金，乃另一問題，非本件所應審究。
六、綜上所述，本件原告基於所有物返還請求權及不當得利之法
    律關係，依民法第七百六十七條、第一百七十九條之規定請
    求被告拆屋還地及返還不當得利，其請求於被告應將台北縣
    烏來鄉○○段二五之七五地號土地如附圖所示Ａ、Ｂ部分鐵
    皮屋及Ｃ部分之水塔拆除，並將前開土地返還原告，另被告
    應給付原告三萬零八百元，及自九十五年九月一日起至清償
    日止，按年息百分之五計算之利息之範圍內為有理由，應予
    准許，故判決如主文第一項及第二項；逾越前揭範圍部分之
    請求為無理由，不應准許，故判決如主文第三項。
七、兩造之其餘攻擊防禦方法，於本件判決結果無影響，爰不一
    一論列，附此說明。
八、據上論結，本件原告之訴為一部有理由，一部無理由，並依
    民事訴訟法第七十九條、第八十五條第一項前段，判決如主
    文。
中　　華　　民　　國　　96　　年　　7 　　月　　13　　日
                民事第一庭    法    　官　文衍正
以上正本係照原本作成
如對本判決上訴，須於判決送達後20日內向本院提出上訴狀
中　　華　　民　　國　　96　　年　　7 　　月　　13　　日
                  　　　　　　法院書記官　周其祥
